臺灣臺南地方法院刑事判決　　　　　　　95年度易緝字第45號
公　訴　人　臺灣臺南地方法院檢察署檢察官
被　　　告　丙○○
　　　　　　　　　　（現另案於臺灣臺南監獄臺南分監執行中
　　　　　　　　　　　）
選任辯護人　江信賢律師
　　　　　　蔡麗珠律師
　　　　　　蘇若龍律師
上列被告因詐欺案件，經檢察官提起公訴（91年度偵字第10398
號），本院判決如下：
    主  文
丙○○無罪。
    理  由
一、公訴意旨略以：丙○○意圖為自己不法之所有，明知其所有
    坐落臺南縣南化鄉菁埔療四六八之四號土地（下稱系爭土地
    ）早已分別設定抵押權予華南商業銀行股份有限公司（下稱
　　華南銀行）、陳德宗等九人共計新臺幣一億三千九百萬元（
 　 各該抵押權人、擔保債權額詳如附表），且乙○○不具自耕
　　農身分，無法買受土地等事實，竟於民國八十五年間隱瞞上
  　開事實，向乙○○佯稱欲以三百萬元出售系爭土地所有權，
    致乙○○陷於錯誤而交付土地價款，得手後始以乙○○不具
　　自耕農身分，僅設定抵押權予乙○○，因認丙○○涉犯刑法
 　 第三百三十九條第一項詐欺取財罪。
二、公訴人上開所認，無非以告訴人乙○○指訴、系爭土地登記
    謄本、華聲企業發展鑑定顧問有限公司於八十九年七月二十
    四日鑑定系爭土地價格為五百零二萬一千二百五十六元等資
    為論據。訊據被告丙○○固坦承將系爭土地以三百萬元賣予
    乙○○，且土地上已設定共一億三千九百萬元抵押權，惟堅
    詞否認有何詐欺犯行，辯稱：系爭土地原本為我與林石川合
    資購買，因我們二人均未具自耕農身分，而先將土地登記在
    洪川田名下。之後我又將持分分成數分，分別轉賣予陳德宗
    、陳亞嵐、黃明山、王明和及乙○○等人，因土地無法分割
    ，且為防止共有人將土地出賣，故設定抵押權予陳德宗等買
    受人，而華南銀行抵押權部分，則係土地原地主設定的。當
    時土地賣予乙○○時，我已告知詳情，而系爭土地之抵押權
    人即為乙○○任職之華南銀行，乙○○並曾位居襄理一職，
    不可能不知抵押權設立之情形等語。
三、按犯罪事實應依證據認定之，無證據不得認定犯罪事實。又
    不能證明被告犯罪者，應諭知無罪之判決。刑事訴訟法第一
    百五十四條第二項、第三百零一條第一項分別定有明文。經
    查：
  (一)告訴人乙○○前於偵查及審理中固指訴：被告當時說要將土
    地賣我，我知道土地是農地，但不知不能過戶，也不知土地
    已設定前三順位抵押權人，且已有抵押貸款，被告在收了我
    給付價金後，到八十六年間，才告訴我因我無自耕農身分，
    無法辦理過戶云云。惟由乙○○於審理中到庭證述：「（是
    否有在八十五年向被告購買臺南縣南化鄉菁埔寮四六八之四
    號土地？）不是買賣，被告當時說要合夥蓋小木屋」、「（
    你付錢給被告時，被告有無要過戶給你？）被告說他不能過
    戶給我，是賣給我權利，因為我不是自耕農所以不能過戶」
    、「（這筆土地到底有無說要賣你？）沒有，只是要蓋小木
    屋」、「（之前法官問你如何得知那筆土地是被告的，你回
    答你有看到權狀是他名義，你為何如此回答？）我沒有這麼
    說，被告拿去銀行貸款，我就知道是他的，因為我在銀行服
    務」、「（你剛才說被告到銀行貸款時，你就知道土地是被
    告的，你怎麼又會說不知道被告有向銀行貸款？）我知道被
    告有貸款，但是我不知道被告貸款內容為何，因為分行不一
    樣」等語，顯見乙○○向被告購買系爭土地時，已知悉土地
    無法過戶，且知悉被告曾持土地向華南銀行貸款過，僅不知
    貸數額多少而已，與其先前所指，迥然不同。
  (二)再者，依卷附系爭土地登記謄本、土地登記申請書及他項權
    利移轉契約書所載，被告於八十五年一月三十一日曾將土地
    抵押權百分之五讓予告訴人乙○○之子黃一，並於八十五
    年二月五日登記，堪認乙○○於八十五年間即已知悉土地無
    法過戶，僅能以設定抵押權方式保障權利，並非如其所指，
    直至八十六年間經由被告告知，始知悉土地無法過戶。又乙
    ○○於審理中對於土地曾設定抵押予其子黃一一節，雖證
    述：「（你兒子黃一峰設定抵押權時，你有無跟你兒子一起
    去代書那裡？）沒有，是被告做了叫我到代書那邊去拿，是
    我兒子載我去代書那裡拿」、「（是否知道你兒子黃一峰拿
    到權利是多少？）他項權利」、「（範圍多少？）我也不知
    道，因為我追很久才追到，所以一拿到權狀就很高興，我以
    為這是所有權狀」、「（法官問你有無把印章交給他，你說
    有，你說被告要做他項權利登記，當時為何要這樣說？）因
    為我不知道他項權利跟所有權狀不一樣，我搞不清楚」云云
    。惟告訴人乙○○於八十五年間（即公訴意旨所指案發時）
    在華南銀行總行稽核室任初級專員，此有華南銀行九十五年
    十二月五日人管字第0950012526號函在卷可稽，以告訴人於
    銀行所擔任職務，衡諸常情，豈有分不清土地所有權與他項
    權利之理，顯見乙○○指訴受詐騙等情，不僅與卷證不符，
    且有違常情，是否屬實，已不無可疑。
  (三)另由證人即代為辦理前述被告將抵押權讓予黃一之代書甲
    ○○到庭證述：「（在辦登記時，是否有接觸到乙○○、黃
    一？）有，他們是母子，因為辦登記時要拿資料，黃一
    有到我們事務所去，我辦好之後把資料送到黃一臨安路住
    處去，黃一買賣投資是乙○○的，是登記在黃一名下」
    、「（乙○○有沒有去？）有，當時是黃一是開車載乙○
    ○去的」、「（他們要辦登記時，你有無跟他們說是要辦理
    什麼登記？）因為他們知道所投資是需要自耕農身分，整塊
    土地分成十二分，他們投資之部分是被告之一半」、「（你
    是否有告訴他們是要辦理抵押權之事情？）有，他們知道，
    因為這塊土地是農用地，他們沒有辦法辦理所有權登記」、
    「（當時說要把土地抵押權移轉在黃一名下時候，是何人
    跟你說的？）當時是被告跟乙○○說，他一份裡面二分之一
    要過戶給乙○○，乙○○跟他兒子黃一來找我時說這個要
    登記在黃一名下」、「（你怎麼知道被告有跟乙○○說，
    一份裡面二分之一要過戶給乙○○？）被告跟乙○○都有跟
    我講，應該是被告有先跟我講，或是乙○○後來有打電話給
    我，所以乙○○跟黃一來時，才說要過戶給黃一」、「
    （乙○○跟黃一總共去找過你幾次？）我印象中黃一是
    二次，黃一來乙○○也會來，所以乙○○應該也是兩次」
    、「（除了你剛才說的到事務所找你以外，另外一次找你是
    做什麼事？）另外一次黃一是問我說這樣會不會太貴，以
    及問我如何到現場」等語，益加可證告訴人乙○○於八十五
    年間即已知悉本案買賣，僅能以讓與債權暨抵押權讓方式取
    得權利，並非如乙○○所指，對於抵押權為何會讓與黃一
    完全不知情。
  (四)至於公訴人另提出之華聲企業發展鑑定顧問有限公司出具之
    鑑定報告，僅能證明系爭土地於法院拍賣時所鑑定之價值，
    與被告有無施用詐術騙取告訴人錢財無關，顯無法資為被告
    不利之證定。綜上所述，公訴人所舉之證據，尚不足證明被
    告犯罪，依法應為被告無罪之諭知。
據上論斷，應依刑事訴訟法第三百零一條第一項前段，判決如主
文。
本案經檢察官丁○○到庭執行職務
中　　華　　民　　國　　96　　年　　2 　　月　　16　　日
  　　　　刑事第三庭    審判長法　官  鄧希賢
                              法  官  張銘晃
                              法  官  包梅真
以上正本證明與原本無異。
如不服本判決，應於收受送達後10日內向本院提出上訴書狀。
　　　　　　　　　　　　　　　書記官  李淑秋
中　　華　　民　　國　　96　　年　　2 　　月　　26　　日
【附表】
  ┌───────┬───────────────┬───────────┐
  │　抵押權次序　│　　　抵　押　權　人　　　　　│　擔　保　債　權　頠　│
  ├───────┼───────────────┼───────────┤
  │　　一　　　　│華南銀行　　　　　　　　　　　│　最高限額九百萬元　　│
  │　　　　　　　│　　　　　　　　　　　　　　　│　　　　　　　　　　　│
  ├───────┼───────────────┼───────────┤
  │　　二　　　　│丙○○、陳德宗、黃進展、林素麗│　一億元　　　　　　　│
  │　　　　　　　│、吳基政、王明和、黃一峰、　　│　　　　　　　　　　　│
  ├───────┼───────────────┼───────────┤
  │　　三　　　　│黃明山、陳亞嵐　　　　　　　　│　三千萬元　　　　　　│
  │　　　　　　　│　　　　　　　　　　　　　　　│　　　　　　　　　　　│
  ├───────┼───────────────┼───────────┤
  │　　四　　　　│乙○○　　　　　　　　　　　　│　一千一百萬元　　　　│
  │　　　　　　　│　　　　　　　　　　　　　　　│　　　　　　　　　　　│
  └───────┴───────────────┴───────────┘
